【裁判字號】    98,訴,596
【裁判日期】    990122
【裁判案由】    返還溢付工程款
【裁判全文】
臺灣臺北地方法院民事判決               98年度訴字第596號
原      告  辛○○
訴訟代理人  郭睦萱律師
            庚○○
被      告  太筑工程顧問有限公司
法定代理人  戊○○
訴訟代理人  丁○○
            曾郁智律師
上列當事人間返還溢付工程款事件，本院於民國98年12月24日言
詞辯論終結，判決如下：
    主      文
被告應給付原告新臺幣柒拾伍萬捌仟陸佰捌拾捌元，及自民國九
十八年一月十八日起至清償日止，按年息百分之五計算之利息。
原告其餘之訴駁回。
訴訟費用由被告負擔四分之三；餘由原告負擔。
本判決原告勝訴部分以新臺幣貳拾伍萬仟元供擔保後，得假執
行。但被告得以新臺幣柒拾伍萬捌仟陸佰捌拾捌元為原告預供擔
保，而免為假執行。
原告其餘假執行之聲請駁回。
    事實及理由
一、原告主張：被告於民國97年4 月21日以總價新臺幣（下同）
    398 萬3,000 元（未稅）承攬伊於台北市○○路289 巷3 弄
    29 號 之建物1 、2 樓及地下室1 樓房屋室內裝潢之設計及
    施工（下稱系爭工程），工期自97年4 月23日至同年7 月5
    日，雙方並簽訂承攬契約（下稱系爭契約）。伊於簽約後已
    陸續給付工程款139 萬4,050 元。詎施工期間陸續發生鋁窗
    窗戶因設計及施作不良，致安裝固定不牢、接縫無法密合，
    有漏雨之虞；地下室鋼製樓梯C 型鋼太薄、立柱未設基座板
    、1 樓至地下室樓梯支撐結構不夠、固定螺栓不足甚至遺漏
    、震動共振等問題，使用時恐生人身安全之危險；地下室泥
    作部分牆壁漏水、採光井裝設未做鋼筋結構與防水處理等瑕
    疵，經伊於97年5 月24日催告修補樓梯瑕疵，並要求材料進
    場需經其確認規格材質始得施作，未獲置理，遂於97年5 月
    30 日 依民法第494 條規定解除系爭契約，雙方繼於同年6
    月初就工程款結算協商，未獲共識，再於97年6 月4 日合意
    終止系爭契約。經委請台北市建築師公會派員按被告退場施
    工進度鑑定，系爭工程施作費用為37萬736 元，加計按已施
    作工程造價之10％計算設計、管理費，實際應付工程款應為
    40 萬7,809元。爰依民法第494 條、第259 條規定請求被告
    回復原狀返還溢付工程款98萬6,241 元；退步言，縱認系爭
    契約於97年5 月30日未合法解除；兩造復於97年6 月4 日合
    意終止系爭契約，被告上開溢收之工程款即無法律上原因，
    應依不當得利法律關係如數返還上開溢付款等語，併聲明：
    (一)被告應給付原告98萬6,241 元及自起訴狀繕本送達翌日起
    至清償日止，按年息百分之五計算之利息；(二)願供擔保，請
    准宣告假執行。
二、被告則以：原告於97年5 月底表示有意解除系爭契約，旋更
    換系爭房屋鑰匙，禁止伊進入施作，致系爭工程停工，嗣原
    告更於97年6 月4 日片面終止系爭契約，伊已支付下游承商
    53 萬2,900元，自應由原告負擔，並應按原約定設計、管理
    費用之70％計算已完成工作之設計費、管理費26萬9,491 元
    ；另原告交付簽約金19萬9,150 元應予沒收，並得依民法第
    511 條但書請求損害賠償並以為抵銷等語置辯。併聲明：(一)
    原告之訴及假執行之聲請均駁回。(二)如受不利判決，願供擔
    保請准宣告免假執行。
三、兩造不爭執之事項：
  (一)兩造於97年4 月21日簽訂系爭契約，約定由被告以總價398
    萬3,000 元（未稅）承攬系爭工程，工期自97年4 月23日至
    同年7 月5 日。被告於簽約時已提出規劃平面圖；原告於簽
    約後已陸續給付被告工程款共139 萬4,050 元（含簽約金19
    萬9,150 元、第1 期工程款119 萬4,900 元）。
  (二)兩造於系爭工程進行中，就工程品質問題發生爭執，原告於
    97年5 月30日曾向被告表達欲解除契約之意，被告於同年5
    月底停止施工，嗣兩造於97年6 月初就應付工程款進行協商
    ，未獲致共識。
    以上事實，為兩造所不爭執（見本院卷第66頁反面至67頁）
    ，且有承攬合約書、支票影本、電子郵件影本為證（見本院
    卷第5至18頁、第37至39頁），堪信為真正。
四、原告主張將系爭工程交被告承攬，並已陸續給付工程款139
    萬4,050 元，詎系爭工程施作期間發見被告施作有樓梯支撐
    結構不足、震動共振等瑕疵，經催告修補未獲置理，遂於97
    年5 月30日解除系爭契約；縱認解除契約不合法，雙方復於
    同年6 月4 日合意終止系爭契約，經委請台北市建築師公會
    鑑定後，系爭工程已完成部分僅有37萬736 元，加計已完成
    部分10％之設計及監造費用，應付工程款為40萬7,809 元，
    爰依法請求被告返還溢付工程款98萬6,241 元等語；惟為被
    告所否認，並以前揭情詞置辯，則本件爭點厥為：(一)原告解
    除系爭契約是否有據？(二)兩造是否於97年6 月4 日合意終止
    系爭契約？(三)依被告退場時之施工進度，原告得請求返還溢
    付工程款若干？(四)被告以系爭契約經原告片面終止而受有損
    害，得請求原告賠償，並為抵銷之抗辯，是否有據？
五、法院之判斷：
  (一)原告解除系爭契約是否有據？
  1.按因可歸責於承攬人之事由，致工作發生瑕疵者，定作人得
    請求承攬人修補、解除契約、減少報酬及損害賠償；其請求
    修補時，應先定相當期限，請求承攬人為之，承攬人不於該
    期限內修補、拒絕修補或其瑕疵不能修補者，定作人始得解
    除契約，此觀民法第494 條、第493 條第1 項、第3 項之規
    定即明。故承攬人對於工作瑕疵應負責任，以有可歸責之事
    由為前提；定作人之解除契約，更應以承攬人不於定作人所
    定期限內為修補、拒絕修補或其瑕疵不能修補為要件。
  2.原告主張因被告施工品質不良、有樓梯支撐結構不足、震動
    共振等瑕疵，於97年5 月24日以電子郵件催告未獲置理，遂
    於同年5 月30日依民法第494 條規定解除系爭契約云云，固
    據提出電子郵件2 件佐憑（見本院卷第37、38頁）。惟查：
    上開97年5 月24日電子郵件略以：「目前樓梯我很不滿意，
    支撐結構不足及震動共振問題須馬上解決。…若真無法改善
    滿意，我想重做水泥樓梯。今後建材進場需經我確認規格材
    質再行施工，…」等語，並未限定相當期限請求被告修補，
    遑論被告並未拒絕修補，或上開瑕疵有不能修補之情；至同
    年5 月30日電子郵件內容則記載：「假如我想終止裝潢合作
    的話，目前為止已經施作的費用是多少？」依其文義，充其
    量僅能證明原告曾向被告詢問系爭工程已施作之價值而有意
    結算，尚難謂其有解除系爭契約之意思表示。原告既未先為
    限期催告請求被告修補上述瑕疵，復未向被告表示解除契約
    之意思表示，自不得主張解除契約。是原告主張系爭契約業
    已解除，被告應依民法第494 條、第259 條回復原狀云云，
    即屬無據。
  (二)兩造是否於97年6 月4 日合意終止契約？
  1.按契約之合意終止，係屬當事人意思合致之契約行為，就承
    攬契約之終止而言，承攬報酬之金額既為承攬契約成立之必
    要之點，則承攬契約於合意終止時，就承攬報酬如何結算？
    金額若干？等必要之點，衡諸民法第153 條、第490 條第1
    項規定，自須雙方互相意思表示一致，方有成立合意終止之
    契約可言（最高法院97年度台上字第1631號判決意旨參照）
    。本件兩造既對結算被告之報酬或其他衍生之款項，迄未為
    合致，為原告自認在卷，被告復否認兩造業已合意終止系爭
    契約，縱被告未能繼續進場施作屬實，要係因原告禁止被告
    入場施作所致，尚難謂兩造已有終止系爭契約之合致。則原
    告主張兩造於97年6 月4 日合意終止契約云云，核與事實不
    符，固難驟採。
  2.惟：原告主張於97年6 月4 日向被告為終止系爭契約之意思
    表示，為被告所不爭執，按諸民法第511 條前段：「工作未
    完成前，定作人得隨時終止契約」之規定，系爭契約自已合
    法終止，兩造間之契約關係並向將來失其效力。如系爭契約
    發生終止效力時，原告就被告承攬之工作所支付報酬已逾被
    告已完成之工作所應得之報酬，而含有預付之性質，則原告
    終止系爭契約，使被告受有溢收報酬之利益，此項利益與原
    告所受損害之間有相當因果關係，即與民法第179 條後段所
    定：「雖有法律上之原因而其後已不存在者」之情形相當，
    原告據以請求被告返還溢付工程款之不當得利，自屬有據。
  (三)依被告退場時之施工進度，原告得請求返還溢付工程款若干
    ？
  1.查：原告於終止系爭契約後，委請台北市建築師公會派員至
    現場會勘逐一檢視並拍照記錄，並由被告提供報價用估算表
    、規劃設計圖說及施工前後照片電子光碟等，就系爭工程已
    施作部分，經勘驗標的物並按實做估列整理後，編制鑑定估
    算表及鑑估數量計算表，查估金額為37萬736 元；就設計、
    工程施作管理費（設計及監造）部分，經檢視兩造提供之規
    劃設計圖說，其設計部分尚稱已完成，按設計費應得之款額
    採用依雙方原認定系爭契約標單內設計、工程施作管理費36
    萬2,149 元做為基準計價下，建築工程中一般設計費佔70％
    之比重計算之，另佔30％監造費應得之款項則採用本鑑定查
    估已施作之工程款與系爭契約總價款的比例計算之，準此經
    計算本件設計、工程施作管理費（設計及監造）共26萬4,62
    6 元（計算式：362,149 ×70％+362,149×30％×370,736/
    3,621,487 ＝264,626 ）。故依現況之工程施作費及設計、
    工程施作管理費（設計及監造），結算總價為63萬5,362 元
    （計算式：362,149+264,626 ＝635,362 ），有該公會97年
    10月3 日（97）（十四）鑑字第1899號鑑定報告書（外放）可
    參，併據鑑定人己○○○○○到庭結證綦詳（見本院卷第
    191 至193 頁反面）；兩造對鑑定報告查估各工項實際施作
    狀況、數量與據以計算之單價與系爭契約估價單相符等情既
    不爭執，上開鑑定報告自屬可採。
  2.原告雖主張：除系爭契約所附之平面規劃設計圖外，被告於
    退場前並未向原告提出鑑定報告內檢附之其他相關設計圖說
    云云，縱令屬實，原告於終止系爭契約前，既從未催告被告
    提出相關設計圖說，且據鑑定人郭榮勇到庭證稱：「本件已
    有立面圖、平面圖、剖面圖、水電配線圖、大樣圖，就設計
    含意已完成，已經可以施工」等語（見本院卷第192 頁反面
    ），亦難謂被告並未繪製上開設計圖說。是原告主張：設計
    及監造費用應按實際施作金額計算云云，未斟酌被告設計部
    分尚稱已完成之事實，尚無可取。又被告辯稱：系爭工程終
    止前已支付下游包商53萬2,900 元；另已支付泥作工程1 樓
    混凝土打底費用1 萬5,000 元，浴室門實際價格為3,900 元
    ，非鑑定報告所載1,350 元；又僱請訴外人張智盛施作每日
    工資為2,800 元，亦非鑑定報告所載1,600 元云云，固據提
    出估價表、請款明細表、付款收據及照片為憑（見本院卷第
    58 至62 頁、第72至83頁），並舉證人王聖儒、丙○○、甲
    ○○、乙○○為證（見本院卷第158 至163 頁、第183 至
    186 頁）。惟：被告承攬系爭工程應得之報酬，悉依兩造間
    訂立系爭契約檢附之估算表所載各項單價、數量為憑，至被
    告將系爭工程如何分包予次承攬人，與各該次承攬人間如何
    計算報酬，係由被告自行評估成本與次承攬人議價，要與本
    件結算被告就系爭工程已施作部分應得之報酬無涉，更不能
    執此加重原告就系爭契約所未約定之負擔；被告復辯稱：系
    爭工程有辦理追加云云，為原告所否認，被告亦未提出證據
    以實其說，難信屬實。故被告上開辯解，亦無可採。
  3.綜上，原告得請求被告返還溢付工程款之不當得利為75萬
    8,688元 （計算式：1,394,050 －635,362 ＝758,688）。
  (四)被告以系爭契約經原告片面終止而受有損害，得請求原告賠
    償，並為抵銷之抗辯，是否有據？
  1.按工作未完成前，定作人得隨時終止契約，但應賠償承攬人
    因契約終止而生之損害，民法第511 條定有明文。故在工作
    完成前，定作人固得隨時終止契約，同時承攬人亦取得請求
    定作人賠償其因終止契約所受損害之權利。又賠償損害之請
    求權，以受有實際損害為成立要件，若絕無損害亦即無賠償
    之可言，且此項有利於承攬人之事實，參照民事訴訟法第27
    7 條規定，應由承攬人負舉證責任。
  2.查：本件被告並未舉證因原告終止系爭契約受有何損害，且
    證人即負責施作鐵梯之包商王聖儒證稱：「我收的錢就是已
    完成的錢，其他被告要求改善，但尚未施作，我並無請款」
    （見本院卷第159 頁反面）、證人即負責製作安裝鋁門窗之
    包商丙○○結證：「本件已做到外框安裝完成固定，內框已
    做好但未安裝，玻璃尚未訂製，被告已支付工程款9 萬1,00
    0 元，後來被告通知停工，我要退還溢領工程款1 萬2,000
    元」（見本院卷第161 頁至第162 頁反面）、證人即負責泥
    作工程之包商乙○○證述：「我實做報酬應為7 萬6,000 元
    ，被告已支付7 萬元，尚不足6,000 元」（見本院卷第183
    頁反面至第184 頁），證人即負責拆除工作之包商甲○○證
    稱：「第1 階段拆除工作報酬21萬6,000 元已付清，第2 階
    段尚未施作，約定價格1 萬7,000 元，被告亦未付款」（見
    本院卷第184 頁反面至第185 頁反面），足見被告與各次承
    攬人均採實作實算結清報酬，並未因原告終止系爭契約而受
    有損害；至原告交付之簽約金19萬9,150 元，已計入被告於
    系爭契約終止時結算已完成部分之報酬內，核非被告因此所
    受之損害，自無請求原告賠償可言。被告復未舉證因原告終
    止系爭契約受有何損害，故被告以民法第511 條但書之損害
    賠償債權與原告前述經本院認定之不當得利債權互為抵銷云
    云，即屬無據。
六、綜上所述，原告本於不當得利之法律關係，請求被告給付75
    萬8,688 元，及自起訴狀繕本送達之翌日即98年1 月18日（
    起訴狀繕本於98年1 月8 日寄存送達臺北市政府警察局中山
    分局建國派出所，依民事訴訟法第138 條第2 項規定，於98
    年1 月18日發生效力，見本院卷第47頁）起至清償日止按年
    息百分之五計算之利息，為有理由，應予准許，逾此部分，
    即無憑據，應予駁回。又兩造均陳明願供擔保，請准宣告假
    執行及免假執行，核無不合，爰各酌定相當擔保金額准許之
    。
七、本件為判決之基礎已臻明確，兩造其餘之攻擊或防禦方法及
    證據，經本院斟酌後，認為均不足以影響本判決之結果，亦
    與本案爭點無涉，自無逐一詳予論駁之必要，併此敘明。
八、據上論結：原告之訴為一部有理由、一部無理由，依民事訴
    訟法第79條、第390 條第2 項、第392 條第2 項，判決如主
    文。
中    華    民    國    99    年    1     月    22    日
                  民事第五庭    法  官  胡宏文
以上正本係照原本作成
如對本判決上訴，須於判決送達後20日內向本院提出上訴狀
中    華    民    國    99    年    1     月    22    日
                                書記官  曾寶生

司法院資訊處製作；財團法人民間司法改革基金會備份。
